臺灣高雄地方法院民事判決　九十年度訴字第一三○一號
　　原　　　告　高雄市政府警察局前鎮分局
　　法定代理人　甲○○
　　被　　　告　羅興華即羅興華建築師事務所
右當事人間損害賠償事件，本院判決如左：
    主      文
原告之訴及假執行之聲請均駁回。
訴訟費用由原告負擔。
    事實及理由
一、原告主張：兩造於民國八十六年五月十九日簽訂「高雄市政府警察局前鎮分局新
    建工程委託規劃、設計及監造契約書」（下稱系爭契約），由原告委託被告負責
    前鎮分局之新建工程全部之規劃、設計、監造等事項，嗣後原告依被告提出之設
    計報告書、預算書等相關資料核定建築工程招標底價為新臺幣（下同）一億五千
    八百七十五萬六千四百元，原告並依此對外公開招標，並由國登營造股份有限公
    司（下稱國登公司）得標施作，上開工程施做至民國八十九年間，已近完成階段
    ，卻發現被告所設計之工程，遺漏十餘項工程項目，如屋突ＲＦ不銹鋼欄杆、一
    至八樓陽台不鏽鋼欄杆、盲人引導磚、殘障線狀磚、殘障陶繪磚、複壁清潔口、
    地下室防撞條、植草磚、屋頂防水隔熱層壓磚及粉刷、一樓外露部分及花台防水
    等，而此遺漏之工程項目，若未追加施作，或已違反建築法規，或影響使用效益
    而不能不施作以符使用，或因所遺漏之裝修工程部分，因位處動線重要位置，卻
    僅有建築結構體之粗糙表面，影響整體美觀及使用效能而無法使用，致原告不得
    不辦理變更設計，追加工程項目，並於八十九年十月十一日會勘計算，必須增加
    二百六十五萬元之預算，造成原告損失。按系爭合約第九條第三項規定：「乙方
    即被告應依各有關法令擬定規劃設計及施工計畫方案，若因規劃、設計錯誤或監
    造不當，因而浪費公帑，危害安全或違反法令影響甲方即原告信譽，致甲方因而
    蒙受損失時，乙方即被告應負損害賠償責任，且不得參加高雄市政府暨所屬機關
    各項工程規劃、設計、監造一年。其因而變更設計所增加之費用由乙方負擔，倘
　　因而造成國家賠償之責，甲方對乙方有求償權，但因不可抗力非可歸責於契約雙
　　方當事人之事由，係因承包商本身之違約或失誤者不在此限。」被告負責設計、
　　規劃、監造系爭工程，卻於建築工程設計部分，有於圖說有標示，但於工程項目
　　預算中遺漏未列，有於圖說及工程之預算均遺漏未設計，致違反建築法令及不符
　　使用功能，上開遺漏工程本應包含於建築工程之招標預算內，因被告之疏失使原
　　告必須另外追加預算施作上開遺漏工程，以符合建築法令規定及使用功能，因之
　　浪費公帑，蒙受損失，爰依系爭契約第九條第三項約定，聲明請求被告應給付原
　　告二百六十五萬元，並願供擔保聲請宣告假執行，提起本件訴訟等語。
二、被告則以：本件被告就遺漏項目工程，是「設計遺漏」，而非「設計錯誤」，不
    符系爭契約第九條第三項之前提要件，且預算中漏列之工程項目，屬原告本應支
    出之工程款，因預算漏列而重新編列，原告本應支出而未支出，追加後始支出，
    原告並無損失等語資為抗辯。
三、原告主張兩造於八十六年五月十九日簽訂系爭契約，由原告委託被告負責前鎮分
    局之新建工程全部之規劃、設計、監造等事項，嗣後原告依被告提出之設計報告
    書、預算書等相關資料核定建築工程招標底價為一億五千八百七十五萬六千四百
    元，原告並依此對外公開招標，並由國登公司得標施作，上開工程施做至八十九
    年間，已近完成階段，卻發現被告所設計之工程，遺漏十餘項工程項目，如屋突
    ＲＦ不銹鋼欄杆、一至八樓陽台不鏽鋼欄杆、盲人引導磚、殘障線狀磚、殘障陶
    繪磚、複壁清潔口、地下室防撞條、植草磚、屋頂防水隔熱層壓磚及粉刷、一樓
    外露部分及花台防水等，而此遺漏之工程項目，若未追加施作，或已違反建築法
    規，或影響使用效益而不能不施作以符使用，或因所遺漏之裝修工程部分，因位
    處動線重要位置，卻僅有建築結構體之粗糙表面，影響整體美觀及使用效能而無
    法使用，致原告不得不辦理變更設計，追加工程項目，並於八十九年十月十一日
    會勘計算，必須增加二百六十五萬元預算之事實，有原告提出之系爭契約書、系
    爭工程招標底價單、追加工程項目明細表、系爭工程變更設計現場會勘紀錄、遺
    漏追加工程項目照片十四幀為證，並聲請本院勘驗系爭工程，查核屬實，復為被
    告所不爭執，堪信為真實。
四、被告抗辯本件屬於「設計遺漏」，而非「設計錯誤」，不合系爭契約第九條第三
    項要件，且預算中漏列之工程項目，屬原告本應支出之工程款，因預算漏列而重
    新編列，原告本應支出而未支出，追加後始支出，原告並無損失等語，是否有理
    ，審酌如下：
  (一)在私法自治原則下，當事人之約定是民法最重要的法源之一，其適用順序視法律
    規定為強行法或任意法而異，法律係任意法時，當事人之約定優先於法律而適用
    （參見曾世雄先生著，民法總則之現在與未來，一九九三年六月初版，第三十頁
    ），亦即在法律許可範圍內，意思表示本身也直接指定其法效意思所指的法律效
    果，從而帶有法律規範的特徵，當法律行為以法規範之一的身份出現時，當然必
    須被納入法規範體系，如系爭的法律規定屬於任意規定，當事人原則上得通過合
    意排除其適用性（詳見黃茂榮先生著，法學方法與現代民法，一九九三年七月增
    訂三版，第二百五十一頁至第二百五十三頁）。當事人意思不健全致形成契約漏
    洞時，有時與法律漏洞甚難區分，此時補充解釋當事人之效果意思，應依誠信原
    則推知得顯示之表示（詳見邱聰智先生著「契約社會化對契約解釋理論之影響」
    一文，刊載於氏著民法研究(一)一書，民國八十九年九月二版一刷，第六十八頁）
    ，是如當事人以契約約定為請求權基礎，其構成要件具有疑義時，須經由解釋確
    定其內容，倘依可能的文義，作最廣義的解釋，尚不能使其涵攝於案例事實時，
    即不能「適用」該項請求權規範，此時須作契約漏洞填補，即以「類推適用」填
    補契約漏洞。查原告與被告訂立系爭契約之目的，在於委託被告負責系爭工程全
    部之規劃、設計、監造等事項，被告並自原告受有報酬，應以善良管理人之注意
    ，妥善設計系爭工程，使系爭工程規劃正確、完善，符合原告之使用目的，如被
    告就系爭工程設計規劃發生錯誤或監造不當，將造成系爭工程無法達成其應有之
    效用，有違原告就系爭工程預想之目的，此亦為兩造於系爭契約第九條第三項約
    定：「被告應依各有關法令擬定規劃設計及施工計畫方案，若因規劃、設計錯誤
    或監造不當，因而浪費公帑，危害安全或違反法令影響原告信譽，致原告因而蒙
    受損失時，被告應負損害賠償責任，且不得參加高雄市政府暨所屬機關各項工程
    規劃、設計、監造一年。其因而變更設計所增加之費用由乙方負擔，倘因而造成
    國家賠償之責，甲方對乙方有求償權」之目的。本件被告就系爭工程所為之規劃
    設計，其情形固為「設計遺漏」而非「設計錯誤」，不在系爭契約第九條第三項
    約定文義範圍內，惟因被告設計遺漏，致使系爭工程無法達成應有之效用，與契
    約第九條第三項約定之目的相同，依誠實信用原則，本件被告就系爭工程設計有
    遺漏情形，應可類推適用契約第九條三項約定。
  (二)損害賠償之債，以有損害之發生及有責任原因之事實，並二者之間，有相當因果
    關係為成立要件。故原告所主張損害賠償之債，如不合於此項成立要件者，即難
    謂有損害賠償請求權存在；損害賠償之債，以有損害之發生及有責任原因之事實
    ，並二者之間有相當因果關係為其成立要件。最高法院四十八年台上字第四八一
    號及三十年上字第十八號判例可資參照。是本件原告如主張系爭工程遺漏項目追
    加之預算為「損害」，則需證明該損害與被告設計遺漏間有因果關係，亦即証明
    如被告未設計遺漏，當初原告發包系爭工程與國登公司之得標金額，亦將與國登
    公司於本件之得標金額相符，不會增加，始得請求被告賠償其損害。經查，原告
    就因果關係部分，固聲請訊問證人即國登公司人員盧盈志到場證稱：「我是系爭
    工程得標承包廠商即國登營造公司人員，系爭工程是我的業務，得標時有專門的
    人員，應該找當初負責投標的人來講明白，參與投標的人是誰我也不清楚，我只
    能就我個人專業說明，如果投標當初已經超過成本，我們一定要求追加，但是我
    沒有辦法說明如果一開始沒有遺漏會不會影響成本，如果施工中發現有遺漏的部
    分，不會影響成本，承包廠商會願意免費追加施作，但是如果超出成本就會要求
    追加工程款，如本件工程在當初得標後，國登公司核算結果，就已經預計會虧錢
    ，所以後來原告要求就遺漏部分追加施工，國登公司當然要求另外計算工程款」
    等語（詳見本院九十年十一月八日言詞辯論筆錄），證人盧盈志之證詞不能證明
    原告損害與被告設計遺漏之行為間有因果關係，此外，原告復未能舉證以實其說
    ，尚難認定原告就遺漏工程追加支出之預算與被告設計遺漏行為間有因果關係，
    依首揭判例意旨，原告自不得請求被告賠償追加支出預算之損害。
五、綜上所述，本件被告設計遺漏行為可類推適用系爭契約第九條第三項，惟原告不
    能證明其因追加支出之預算與被告設計遺漏行為間有因果關係，故本件原告依系
    爭契約第九條第三項約定，請求被告賠償追加支出之預算二百六十五萬元，並無
    理由，應予駁回。
六、原告受敗訴判決，其假執行之聲請即失所依據，應併予駁回。
七、本件判決基礎已臻明確，兩造其餘主張陳述及所提之證據，核與判決結果不生影
    響，爰不一一論列，附此敘明。
八、訴訟費用負擔之依據：民事訴訟法第七十八條。
中　　　華　　　民　　　國　　九十一　　年　　　一　　　月　　 十六　　 日
                              臺灣高雄地方法院民事第六庭
~B法　　　官　陳業鑫
右為正本係照原本作成。
如不服本判決，應於送達後廿日內，向本院提出上訴狀並表明上訴理由，如於本
判決宣示後送達前提起上訴者，應於判決送達後十日內補提上訴理由書（須附繕本）。
中　　　華　　　民　　　國　　九十一　　年　　　一　　　月　　 十六　　 日
~B法院書記官　陳素徵
